臺灣高等法院刑事判決　　　　　　　　95年度上重訴字第95號
上　訴　人
即　被　告　甲○○
選任辯護人　連兆宗律師
上列上訴人因殺人案件，不服臺灣桃園地方法院95年度重訴字第
72號，中華民國95年11月20日第一審判決（起訴案號：臺灣桃園
地方法院檢察署95年度偵字第10505號），提起上訴，本院判決
如下：
    主  文
原判決撤銷。
甲○○殺人，處有期徒刑拾伍年。
扣案之菜刀貳把沒收。
    事  實
一、甲○○與印尼國人賴雪曼原係夫妻，然雙方於民國95年1月2
    日離婚，甲○○認係因陳日和介入，始造成其與賴雪曼離婚
    ，故對陳日和心生怨懟。甲○○於95年5月12日晚上9時許，
    至賴雪曼位於桃園縣龍潭鄉○○路283巷12弄6號2樓住處尋
    找賴雪曼後，於翌日凌晨3時許，甲○○要求賴雪曼搭乘其
    所駕車牌號碼為P8-3642號自小客車外出，賴雪曼應允之，
    甲○○乃於途中向賴雪曼要求復合，惟為賴雪曼所拒，並要
    求甲○○將其載往桃園縣中壢市五權里上三座屋26之3號（
    原判決誤載為26號）陳日和住處。甲○○雖將賴雪曼載往上
    址，然內心憤恨不平，竟萌生殺害陳日和之意，先駕駛自小
    客車返回其桃園縣平鎮市○○路10巷45號住處，拿取其所有
    之菜刀二把後，駕駛前揭自小客車，前往陳日和上開住處。
    同日凌晨5時40分許，駛至桃園縣中壢市五權里上三座屋26
    之3號前約10公尺時，恰見賴雪曼、陳日和行走於路上，立
    刻趨車攔阻其二人之去向，下車後二話不說即持菜刀朝陳日
    和之頭部砍殺，致陳日和頂部正中一處切割砍劈刀傷、左頂
    部四處切割砍劈刀傷，均深及顱骨並崩斷刀刃沒於顱骨內。
    賴雪曼見狀立即上前欲奪取甲○○手中之菜刀，於拉扯間甲
    ○○手持之菜刀因刀柄斷裂而摔落在地，賴雪曼亦因此跌坐
    在地，甲○○乃返回其車上取出另把菜刀，陳日和則乘隙朝
    其住處方向逃逸，甲○○見狀立即持菜刀自後追逐，陳日和
    於逃跑途中因不慎為草叢絆倒跌坐在地，甲○○即持刀朝陳
    日和全身揮去，並向臉部、頭、頸部等處揮砍，其中最深一
    處切斷外頸動脈，迄陳日和無力反抗始罷手，並攜該把菜刀
    逃離現場。而賴雪曼因不知陳日和與甲○○之去向，乃返回
    陳日和之住處等候，嗣因聽聞窗外有陳日和之呼救聲，乃偕
    同其友人祝東和至外查看，始於草叢中發現陳日和。雖立即
    報警並將陳日和送往醫院急救，惟陳日和因遭砍殺106處，
    其中一處上頸部刀傷，切斷外頸動脈，因失血性休克，於同
    日上午5時58分許傷重不治而當場死亡，警方則於現場扣得
    菜刀一把（業已斷裂）。嗣甲○○則於當日晚上7時58分許
    ，攜帶行兇所用另把菜刀一把及行兇所著褲子，至桃園縣政
    府警察局中壢分局投案。
二、案經桃園縣政府警察局中壢分局報請臺灣桃園地方法院檢察
    署檢察官偵查起訴。
    理  由
一、訊據上訴人即被告甲○○雖坦承有持刀砍殺被害人陳日和，
    惟辯稱：係因陳日和再三挑釁，始下手行兇，且於案發之際
    ，其業已心神喪失云云。經查：
（一）被告於95年5月12日上午5時40分許，攜帶其所有之菜刀2
      把，駕駛車牌號碼P8-3642號之自小客車，至陳日和中壢
      市五權里上三座屋26之3號住處，欲尋找陳日和，恰於該
      址前10公尺見陳日和與賴雪曼行走於路上，旋即下車並持
      刀朝陳日和頭部砍殺，嗣賴雪曼上前奪取該菜刀，於拉扯
      間該菜刀因而斷裂，賴雪曼並因而跌坐在地，被告乃返回
      其車上拿取另把菜刀，陳日和則乘隙朝其住處方向逃跑，
      惟被告仍持刀緊追在後。而賴雪曼起身後，因遍尋不著被
      告及陳日和，乃返回陳日和之住處等候，嗣於該住處聽聞
      住處後方草叢中有求救聲響，乃偕同亦在陳日和住處之友
      人祝東和前去查看，而於上開住處後方發現倒臥於草叢中
      之陳日和等情，業據被告坦承不諱，並經證人賴雪曼、祝
      東和證述明確（見第820號偵查卷第22至23頁、第28頁）
      ，復有現場照片在卷可稽（見第10505號偵查卷第52至62
      頁、原審卷第40至49頁），且有遺落於現場業已斷裂之菜
      刀一把、被告自行提出之菜刀一把、褲子一件扣案可資佐
      證。
（二）經警方勘查現場情形，依桃園縣政府警察局中壢分局95年
      9月25日中警分刑字第0957002211-1號函送桃園縣警察局
      現場勘查報告（見原審卷第37至39頁）記載：「現場勘查
      情形：１中壢市五權里上三座屋34之12號圍牆外側，發現
      菜刀已斷裂之刀柄與手機電池蓋遺留（現場照片，見原審
      卷第40至41頁），死者租屋處小徑上三座屋26之2號前發
      現遺留襪子二支，據稱為急救時消防隊自死者雙腳所脫下
      （現場照片，見原審卷第42頁）。２死者倒臥處位於中壢
      市上三座屋26之2號後方偏僻草叢中（現場照片，見原審
      卷第42至47頁），死者倒臥處留有急救人員所留下之急救
      物品（現場照片，見原審卷第46頁），旁邊泥地上發現二
      件內褲、一灘血跡與一塊斷裂之刀刃（現場照片，見原審
      卷第46至47頁），血灘周遭並有疑似遭砍傷而掉落之頭髮
      （現場照片，見原審卷第47頁），倒臥處草叢旁發現三根
      完好未吸食過之香菸（現場照片，見原審卷第48頁）。３
      於中壢壢新醫院初步勘查死者屍體，發現頸部以上遭多處
      砍傷，兩手手臂亦有多處砍傷，右腳膝蓋及左大腿皆有受
      傷情形（死者照片，見原審卷第50至51頁）」。
（三）雖被害人經證人賴雪曼、祝東和聯絡救護車送醫急救，惟
      被害人遭砍殺106處，其中一處上頸部刀傷，切斷外頸動
      脈，因失血性休克死亡，死亡方式為他殺，經檢察官相驗
      屬實，並有驗斷書（見第820號偵查卷第49至58頁）、相
      驗屍體證明書（見第820號偵查卷第73頁）、法務部法醫
      研究所於95年7月12日以法醫理字第0950002500號函檢附
      鑑定書（見第820號偵查卷第96至107頁）及相驗照片（見
      第820號偵查卷第75至83頁）在卷可稽。依上開鑑定書記
      載：被害人總計遭砍106刀，部位均集中在頭、臉部，於
      左、右手臂則有防禦性刀傷、左右頸根部、左大腿、右膝
      蓋均有表淺切劃刀傷。其中頂部正中一處切割砍劈刀傷，
      創長約6公分，寬約0.3公分，垂直地面，深及顱骨崩斷刀
      刃沒於顱骨內（H）；左頂部四處切割砍劈刀傷，深及顱
      骨崩斷刀刃沒於顱骨中，創長最長約8公分，寬約1．5公
      分，卜字樣排列（O）；左額上部左下顎角下三處切割砍
      劈刀傷，創傷最長約6公分，寬約3.5公分，平行排列，方
      向向前向下走，深及頸部軟組織，切斷胸．突肌及其下外
      頸動脈（T）。而就現場查勘與扣案菜刀、褲子進行鑑定
      結果：「編號1小菜刀刀面、編號3石頭上、編號4菜刀刀
      面、刀柄血跡」「編號6褲子血跡（嫌犯甲○○案發時穿
      著）與死者陳日和DNA-STR型別相同，該型別在臺灣地區
      中國人分佈機率預估為1.77×10之負19次方」，有內政部
      警政署刑事警察局95年7月10日刑醫字第0950072454號鑑
      驗書在卷可憑（見第10505號偵查卷第108至109頁）。則
      被告所持二把菜刀上，皆有被害人陳日和之血跡反應，而
      第一把菜刀，除於與賴雪曼拉扯間，刀柄斷裂而掉落在地
      外，刀刃部分並崩斷沒於顱骨內。
（四）關於砍殺之情形，被告前雖否認有持第一把菜刀砍殺被害
      人，於本院則稱：不記得當時之情形云云。惟依前述，第
      一把菜刀上亦有被害人之血跡，且部分刀刃崩斷沒於顱骨
      內，對照證人賴雪曼於偵查中所證：「今天早上凌晨5點
      40分左右，在中壢市中央大學附近上三座屋26之3號前，
      本來我與現任男友陳日和走在路上，我前夫甲○○很快開
      車將我們擋住，他持刀右手拿一把類似菜刀，砍向陳日和
      的脖子部位，我與陳日和在抵抗，並拉扯，該刀子就掉落
      在地上刀柄斷掉，我也跌倒，甲○○就追陳日和並從皮包
      拿出一把更大的類似菜刀的刀，我站起來時他們兩人已不
      知追去何處……」（見第820號偵查卷第22頁反面至第23
      頁），足見被告確有持該第一把菜刀揮砍被害人，而證人
      賴雪曼所稱之脖子部位，與驗斷書所載頂部正中及左頂部
      位置大致相當，僅因情況突發且急迫，未能指明精確位置
      而已，則證人賴雪曼所見核與事實相符，堪以採信。又證
      人賴雪曼起身時，被告已與被害人跑離現場，證人賴雪曼
      未目睹事發情況，而被告持另一把菜刀緊追在後，據其於
      警詢時稱：「……我右手便拿著這把菜刀往陳日和方向追
      去，當我追到陳日和時，第一次我往陳日和身上砍下去時
      ，陳日和抓住我的右手，並且往我的身上踢了一腳，此時
      我被陳日和踢倒在地，我起身之後更加氣憤腦袋一片空白
      ，便右手持著菜刀往陳日和身上一陣亂砍，至於前後對陳
      日和砍了幾刀我也不知道，直到我看到陳日和沒有反抗才
      停手……」（見第10505號偵查卷第14頁），於偵查中供
      稱：「……我就到車上拿另一把菜刀去追陳（陳日和），
      我追他在案發地時追到他，他（陳日和）跘到草叢，我就
      將刀砍向他身體，陳日和就用手擋，並用腳踢我，他的手
      一直擋並用腳踢我，我就很氣憤，我就一直砍，砍他的頭
      、臉、脖子，詳細的部分我也不清楚，因一直亂砍，我砍
      到他沒有反應……」（見第10505號偵查卷第71至72頁）
      ，並於原審表示上開所言均屬實在等語（見聲羈卷第5至6
      頁），適與上開被害人驗斷所見相互印證。
（五）綜觀上述，被害人總計遭砍殺106刀，且刀傷均集中之於
      頭、臉部，頸部並受有致命傷而切斷外頸動脈；而菜刀質
      硬形銳，上開部位又均屬人體要害，以菜刀猛劈砍上開部
      分，足以令人死亡，此為一般人所明知，被告為青壯之人
      ，其用力揮刀砍殺被害人上開部位，足以致陳日和於死，
      自為其所明知，且單就被害人陳日和頭部、臉部所受之傷
      害觀之，右顳部有九處切割砍劈刀傷、右額部二處切害砍
      劈刀傷、額部正中一處切割砍劈刀傷、左額部四處切割砍
      劈刀傷，均深及顱骨骨膜，而頂部正中一處切割砍劈刀傷
      及左額部四處切割砍劈刀傷，亦均深及顱骨崩斷刀刃沒於
      顱骨內，而就頸部部分，在左頸上部左下顎角下有三處切
      割砍劈刀傷，深及頸部軟組織，切斷胸鎖乳突及其下外動
      脈等情，足見被告下手之重、用力之猛，且於揮砍後又不
      顧被害人之傷勢，逕行離去，顯見被告於實施加害行為之
      時，即有使人喪失生命之殺人直接故意至為明確。而被害
      人因遭切斷外頸動脈，失血性休克死亡，已如前述。被告
      之砍傷行為，與被害人之死亡間，顯有相當因果關係。
（六）被告雖辯稱：案發當時處於精神耗弱、心神喪失之狀態云
      云。然以被告持第一把菜刀殺被害人後，經賴雪曼於奪取
      被告手中之菜刀，被告手持菜刀刀柄處斷裂落地後，尚知
      返回車內拿取另把菜刀並循被害人逃跑之方向追逐，並繼
      續揮砍以遂其殺意，且見被害人倒地流血後，尚知逃逸，
      以免被人發覺犯行等情以觀，被告行為時對自己之客觀行
      為得以完全按照自己意思而為支配；且被告於案發翌日於
      警詢及偵查時對於其犯案之過程亦能完整陳述犯案之重要
      情節以及經過，自不得以精神耗弱或心神喪失以邀減或免
      除罪責。又被告雖於警詢時稱：其有躁鬱症，曾至中壢市
      祐民醫院就醫（見第10505號偵查卷第16頁），並於本院
      表示：案發前曾至該醫院就醫，請求調取病歷（見本院卷
      第30頁）。經祐民醫院檢附病歷影本函復：被告曾於95年
      5月8日至該醫院就診，主訴咳嗽、胸痛等症狀，經診斷急
      性上呼吸道感染，開藥處置（見本院卷第44至45頁），非
      如其所辯因躁鬱症就醫。其另請求精神鑑定，亦無必要。
（七）綜上所述，本件事證已臻明確，被告犯行洵堪認定。另其
      於原審請求測謊鑑定，惟測謊鑑定不過作為供述證據是否
      可採之參考，以受測人對相關事項之詢答，對應其神經、
      呼吸、心跳等反應而判斷是否說謊，而測謊結果可能因受
      測人之生理、心理因素受到影響，且人之行為、思想無法
      量化，是測謊尚無法如同物理、化學試驗般具絕對之正確
      性。而本件前揭事證既明，自無施以測謊鑑定之必要。
二、核被告所為，係犯刑法第271條第1項之殺人罪。
三、原審認被告所犯罪證明確，予以論罪科刑，固非無見。惟查
    ：被告並未供承持第一把菜刀砍殺被害人頸部，然原判決竟
    於理由內記載被告對於上開持第一把菜刀砍殺被害人頸部之
    情節坦承不諱，與卷證資料顯不相符合。又第一把菜刀經鑑
    驗結果，亦有被害人血跡反應，原判決亦疏未記載並據為判
    決之基礎。被告上訴，請求從輕量刑，經斟酌被告與賴雪曼
    原係夫妻，因認被害人介入，而造成家庭問題，內心不平致
    生本案，犯後雖對於殺人之細節未能一一詳述，但坦承因自
    己之殺害行為造成被害人死亡，又雖尚未全部賠償被害人家
    屬，但一再表明有彌補賠償之意，並已先行支付喪葬費30萬
    元，有收據在卷可憑，且尚有幼子待養，有戶籍謄本在卷可
    稽（原審卷第33頁），衡其情狀尚無予以量處無期徒刑之必
    要。且原判決亦有可議，自應由本院予以撤銷改判。爰審酌
    被告犯罪之動機、手段、所為對於社會治安及被害人與家屬
    之損害、犯後態度等一切情狀，量處如主文所示之刑。至扣
    案菜刀二把，係被告遂行其殺人犯行所用之物，且係被告所
    有，業據被告供承在卷，自應依刑法第38條第1項第2款規定
    （刑法第38條雖於被告行為後修正施行，但該條第1項第2款
    並未修正。至於第3項將第1項第2款得沒收之物，由屬於「
    犯人」為限，修正為屬於「犯罪行為人」為限，僅屬用語之
    明確化，含義仍屬相同，故無因法律變更而比較新舊法之問
    題），予以宣告沒收。另扣案之褲子一件，雖為被告所有，
    殺人時所穿著，留有被害人之血跡，然非作為犯罪之工具，
    又扣案血衣一件，經鑑驗結果，非被害人血跡，有內政部警
    政署刑事警察局95年7月10日刑醫字第0950072454號鑑驗書
    在卷可參（見第10505號偵查卷第108至109頁），且均非屬
    必須沒收之物，故不宣告沒收。
據上論斷，應依刑事訴訟法第369條第1項前段、第364條、第299
條第1項前段、刑法第271條第1項、第38條第1項第2款，判決如
主文。
本案經檢察官郭弘佑到庭執行職務。
中　　華　　民　　國　　96　　年　　1 　　月　　31　　日
　　　　　　　　　刑事第二庭審判長法　官  呂丹玉
　　　　　　　　　　　　　　　    法　官  林銓正
　　　　　　　 　 　　　　　　　　法　官  王詠寰
以上正本證明與原本無異。
如不服本判決，應於收受送達後十日內向本院提出上訴書狀，其
未敘述上訴之理由者並得於提起上訴後十日內向本院補提理由書
（均須按他造當事人之人數附繕本）。
                                  書記官  駱麗君
中　　華　　民　　國　　96　　年　　1 　　月　　31　　日
附錄：本案論罪科刑法條全文
刑法第271條
殺人者，處死刑、無期徒刑或 10 年以上有期徒刑。
前項之未遂犯罰之。
預備犯第 1 項之罪者，處 2 年以下有期徒刑。
